ACORDAO-COMPLETO-2350537

ACÓRDÃO DE RELAÇÃO

ACÓRDÃO DE RELAÇÃO 762/2019 ATA 10/2019 - PLENÁRIO

Acórdão 762/2019-TCU-Plenário
Considerando a manifestação da unidade técnica lavrada nos seguintes termos:
“INTRODUÇÃO 
Trata-se de representação impetrada pela empresa Apura Comércio de Softwares e Consultoria em Tecnologia da Informação S/A, CNPJ 15.690.857/0001-58, com pedido de medida cautelar, a respeito de possíveis irregularidades ocorridas no pregão eletrônico 139/2018, conduzido pelo Superior Tribunal de Justiça (STJ) , em 17/10/2018, para a contratação de solução de gestão e análise de vulnerabilidade e conformidade com o fornecimento de atualização, pelo período de 48 meses (peça 1) .
2.	O referido pregão foi disputado por 13 empresas e 3 licitantes foram desclassificadas por não atenderem aos critérios técnicos demandados, após a realização da prova de conceito e recursos apresentados pelos demais licitantes (peça 6) , e teve declarada vencedora a empresa DFTI Comércio e Serviços de Informática Ltda., CNPJ 09.650.283/0001-91, com valor negociado de R$ 160.000,000 (peça 6, p. 1) , ante um valor estimado da contratação de R$ 469.758,84 (peça 19, p. 4) . O respectivo Contrato STJ 86/2018 foi assinado em 31/12/2018 (peça 12) .
3.	A representante apresentou recurso administrativo alegando a quebra do princípio da vinculação ao instrumento convocatório (peça 5) , que, após análise das contrarrazões da vencedora (reproduzidas à peça 7, p. 3-5) e parecer da equipe técnica da contratação (reproduzida à peça 7, p. 5-6) , não foi provido (peça 8, p. 9) . Inconformada, a empresa Apura representou junto a este Tribunal, com pedido de medida cautelar para suspensão do Pregão Eletrônico STJ 139/2018 (peça 1) .
4.		Em síntese, a representante alegou que ao analisar a documentação da então quarta colocada no pregão, DFTI Comércio e Serviços de Informática Ltda., que ofertou a solução BeyondTrust pelo valor de R$ 160.000,00 (cento e sessenta mil reais) , o pregoeiro entendeu por bem habilitar a licitante, mesmo não tendo sido atendidos requisitos mínimos de funcionamento da solução e que eram exigidos de forma geral para todos os licitantes.
5.	Na instrução anterior (peças 13 e 14) , a Sefti propôs o conhecimento da representação, a realização de oitiva prévia do STJ, de diligência a este órgão, bem como de oitiva da empresa DFTI, declarada vencedora do certame e signatária do contrato dele decorrente.
6.	A representação foi conhecida e a proposta foi integralmente acatada pelo Ministro Relator, Raimundo Carreiro, por meio de despacho de 21/1/2019 (peça 15) .
7.	Os itens de oitiva prévia possuem o seguinte teor (peça 16, p. 1-2) :
a) em relação ao item 2.5 do Termo de Referência do Edital do PE 139/2018, esclareça qual o conceito de “suporte ao monitoramento ativo e passivo não-intrusivo de novos dispositivos ou riscos de rede”, utilizado para fins de elaboração do requisito técnico, relacionando as possíveis formas de implementação de monitoramento passivo não intrusivo, fazendo referência à documentação do planejamento da contratação, especialmente em relação às soluções levantadas;
b) em relação ao item 2.7 do Termo de Referência do Edital do PE 139/2018, esclareça como a solução deve permitir correlacionar eventos baseados em Sistema Operacional, Porta/Protocolo, Banners e vulnerabilidades, evidenciando a diferenciação entre “correlacionamento de eventos” e “monitoramento de eventos”, fazendo referência a documentação do planejamento da contratação, especialmente em relação às soluções levantadas;
c) descrever a situação atual do ambiente computacional do órgão em relação à necessidade da solução de gestão e análise de vulnerabilidade objeto do Edital 139/2018, informando, entre outras questões que achar relevante, os prazos e etapas previstos para implantação de cada componente da solução contratada, os riscos existentes até que a solução contratada seja implantada definitivamente, as soluções de contingência adotadas enquanto a solução contratada não estiver definitivamente implantada, a viabilidade de manutenção da solução anterior até que a solução contratada esteja definitivamente implantada e as alternativas e riscos envolvidos em caso de adoção de medida cautelar ou anulação dos atos que homologaram a empresa vencedora por este Tribunal.
EXAME TÉCNICO
STJ – resposta à oitiva prévia
8.	Em resposta à oitiva prévia e diligência promovidos por esta Secretaria, por meio do Ofício 0006/2019-TCU/Sefti (peça 16) , datado de 22/1/2019, o STJ apresentou, tempestivamente, as informações e esclarecimentos constantes da peça 22.
9.	Destaca-se que um pen-drive consta como item não digitalizável da referida peça.
10.	A Seção de Segurança de Rede (Sesre) do STJ foi a responsável por elaborar as respostas aos itens de oitiva enviados para esta Corte. Em síntese, a Sesre informa o seguinte (peça 23, p. 1-9) :
10.1.	Sobre o item “a” do ofício de oitiva prévia (peça 23, p. 1) :
10.1.1.	Monitoramento passivo não intrusivo seria a capacidade da solução de identificar a vulnerabilidade, reportar e indicar a forma de correção, sem, entretanto, agir de forma intrusiva, não explorando, portanto, a vulnerabilidade encontrada;
10.1.2.	A Sesre concorda com a afirmação da representante no sentido de que “o monitoramento passivo consiste na análise dos dispositivos de forma totalmente externa ao ambiente, sem comprometimento ou instalação de agentes”, mas discorda que “este tipo de análise somente é possível através da análise de tráfego de rede de forma que seja possível fornecer a visibilidade contínua de ativos gerenciados e não gerenciados no ambiente de rede”;
10.1.3.	É perfeitamente possível uma análise passiva não intrusiva pela mera realização de consultas aos serviços disponíveis em um ativo, análise da resposta obtida, e comparação com uma base de vulnerabilidades conhecidas para aquele serviço, o que é desempenhado pela solução da licitante vencedora;
10.1.4.	A interpretação realizada pela Apura adequa-se ao produto que ela representa, denominado “Nessus Network Monitor”, que implementa a feature “Passive Vulnerability Scanner” (ou PVS) , patenteada pela empresa Tenable;
10.1.5.	A equipe técnica evitou buscar uma solução específica para não restringir a participação de interessados no certame;
10.1.6.	Já estavam em uso, no ambiente de produção, as versões de avaliação das soluções Nessus, Nexpose, OwaspZap e OpenVas, que serviram de referência para elaboração da especificação técnica;
10.1.7.	Foram realizadas reuniões de demonstração com os fornecedores das soluções Symantec, Ogasec, bem como a própria representante, entre outras, que contribuíram para o resultado final da especificação.
10.2.	Sobre o item “b” do ofício de oitiva prévia (peça 23, p. 2) :
10.2.1.	Uma solução de análise de vulnerabilidade e conformidade gera, necessariamente, diversos eventos que, para sua melhor compreensão, faz-se necessário, na maioria das vezes, correlacionar com outros eventos;
10.2.2.	São exemplos de correlacionamento de eventos:
·	Listar todos eventos nos quais os ativos analisados possuem o sistema operacional Windows e tenha a porta 80 ativada.
·	Listar todos eventos nos quais os ativos analisados possuem a porta 80 ativa e a vulnerabilidade de CVE-2012-2531 identificada.
10.2.3.	Por monitoramento de eventos, podemos entender como um processo que: 
envolve a coleta e a análise de informações para detectar comportamento suspeito ou alterações de sistema não autorizadas que ocorrem na sua rede, a definição de quais tipos de comportamento devem desencadear alertas e a tomada de ação de acordo com os alertas, conforme necessário.
10.2.4.	O edital exige o correlacionamento de eventos, não falando em nenhum momento em monitoramento;
10.2.5.	A Sesre discorda da afirmação da representante no sentido de que: 
para o pleno atendimento ao item deveria ser utilizada uma tecnologia que permitisse monitorar eventos de vários canais diferentes em plataformas suportadas, incluindo logs criados por aplicativos e qualquer log de eventos do sistema operacional Windows, por exemplo, podendo ser configurado também para monitorar arquivos de texto e binários de um host, alterações de hash, e ainda monitorar processos desconhecidos e realizar buscas por malwares.
10.2.6.	Entende que há exagero por parte da representante na interpretação da especificação, de modo que se houvesse a necessidade de o monitoramento de eventos chegar ao nível de detalhe proposto pela empresa Apura, a equipe técnica teria especificado;
10.2.7.	O monitoramento de eventos é uma característica presente em ferramentas de Security Information and Event Management (SIEM) , capazes de receber eventos de diferentes fontes e, por meio de um processo de análise, deduzir possíveis ataques, ameaças ou comportamentos suspeitos, o que não é objeto da contratação sob análise;
10.2.8.	A capacidade de responder aos exemplos citados (parágrafo 10.2.2) é condição suficiente para classificar o item como atendido;
10.2.9.	A equipe técnica evitou buscar uma solução específica para não restringir a participação de interessados no certame;
10.2.10.	Serviram de referência para elaboração da especificação técnica as versões de avaliação das soluções Nessus, Nexpose, OwaspZap e OpenVas, tendo sido realizadas, ainda, reuniões de demonstração com os fornecedores das soluções Symantec, Ogasec, bem como a própria representante, entre outras, que contribuíram para o resultado final da especificação.
10.3.	Sobre o item “c” do ofício de oitiva prévia (peça 23, p. 2-9) :
10.3.1.	A solução contratada tem como objetivo dar continuidade à atividade contínua de análise de vulnerabilidade iniciada em 2016 em atendimento às recomendações contidas no relatório de Avaliação do Ambiente de Segurança da Informação (Processo SEI 019984/2015) ;
10.3.2.	Até o momento essas análises têm sido feitas por meio de softwares de avaliação, que contêm limitações de configuração e atualização de bases de conhecimento;
10.3.3.	Conforme recomendação da ISO 27002, a organização deve estabelecer processos e procedimentos para gestão e melhoria da segurança da informação para alcançar resultados alinhados com seus objetivos globais, de modo que esta aquisição buscou estabelecer e manter o atual cronograma para implementação de um ciclo contínuo de avaliação da segurança da informação, utilizando o modelo PDCA (Plan, Do, Chech, Act) ;
10.3.4.	Sem uma solução adequadamente licenciada, aumenta-se a possiblidade de que as ameaças à rede do Tribunal produzam danos, inclusive ao usuário final;
10.3.5.	O sucesso na contratação proporcionará o aumento da segurança da informação e a definição de ações e políticas, uma vez que tornará mais claras as necessidades de investimento, conhecimento e qualidade do Tribunal na área;
10.3.6.	O objetivo principal é identificar vulnerabilidades em Sistema Operacional e demais códigos além de arquivos vinculados ao Sistema Operacional e sistemas WEB desenvolvidos internamente;
10.3.7.	Existem diversas soluções comerciais e outras baseadas em software livre, além das versões de demonstração, ferramentas gratuitas que podem ser copiadas, distribuídas, modificadas e utilizadas sem custo de aquisição para a organização;
10.3.8.	Apesar da existência de softwares livres e de demonstração, com esta aquisição, o STJ buscou utilizar soluções proprietárias para prover a segurança do ambiente de TIC, em razão de que as soluções proprietárias agregam mecanismos de segurança e funcionalidades não presentes nas versões de software livre e de demonstração;
10.3.9.	Foram avaliadas as vantagens e desvantagens das seguintes opções: solução baseada em software livre e de demonstração; e licitação permitindo a participação de qualquer solução que atenda à especificação;
10.3.10.	Quanto aos riscos, foi realizado levantamento na fase de planejamento, onde abordamos os riscos e as ações de contingências existentes até que a solução contratada seja implantada definitivamente, conforme tabelas constantes da peça 23, p. 4-9;

Superior Tribunal de Justiça

Apura Comércio de Softwares e Consultoria em Tecnologia da Informação S/A (CNPJ 15.690.857/0001-58)

RAIMUNDO CARREIRO

Luana Mara Rocha (OAB/PR 62.816)

Não atuou

REPRESENTAÇÃO (REPR)

Secretaria de Fiscalização de Tecnologia da Informação (SEFTI).